【裁判字號】    89,訴,66
【裁判日期】    890518
【裁判案由】    給付借款
【裁判全文】
臺灣臺南地方法院民事判決  八十九年度訴字第六十六號
    原      告  乙○○
                            六.
    訴訟代理人  黃東璧  律師
    被      告  甲○○      住.
右當事人間請求給付借款事件，本院判決如左：
    主      文
被告應給付原告新台幣柒拾萬元，及自民國八十八年十月二十九日起至清償日止，按
年息百分之五計算之利息。
訴訟費用由被告負擔。
    事      實
甲、原告方面：
一、聲明：如主文所示。
二、陳述：緣被告之弟陳憲樟與原告之姊黃秀英為夫妻，因被告之弟陳憲樟欲購買房
    屋，乃透過其妻黃秀英向原告借款七十萬元，所購房屋則登記陳憲樟之母王寶貴
    名下。嗣於八十八年三月十一日因陳憲樟與黃秀英發生嚴重爭吵，當日原告與黃
    秀英等家人乃邀同被告至訴外人陳麗娟家中商談上開七十萬元借款應如何返還，
    被告當場同意代弟弟陳憲樟承擔債務，並書立「借據」一紙，為此依消費借貸及
    債務承擔契約之法律關係，請求被告給付借款七十萬元，及自支付命令送達之翌
    日起至清償日止，按年息百分之五計算之利息。
三、證據：提出「借據」影本一件。
乙、被告方面：
    被告未於最後言詞辯論期日到場，據其以前所提出之書狀及以前到場之聲明及陳
    述略以：
一、聲明：駁回原告之訴。
二、陳述：緣被告之弟陳憲樟並無向妻子黃秀英借款七十萬元，本件借款完全是黃秀
    英片面之詞，被告誤聽黃秀英及其親戚的片面之詞，才會在「借據」上簽名，本
    件「借據」是見證人陳麗娟之夫寫好後再叫被告簽名。本件債權根本不存在，被
    告亦未向原告借款。
三、證據：聲請訊問證人即被告之弟陳憲樟、原告之姊黃秀英及原告友人陳麗娟。
    理      由
甲、程序方面：
    本件被告未於最後言詞辯論期日到場，核無民事訴訟法第三百八十六條所列各款
    情形，爰依原告之聲請，由其一造辯論而為判決。
乙、得心證之理由：
一、本件原告起訴主張被告之弟陳憲樟與原告之姊黃秀英為夫妻，因被告之弟陳憲樟
    欲購買房屋，乃透過其妻黃秀英向原告借款七十萬元，所購房屋則登記陳憲樟之
    母王寶貴名下。嗣於八十八年三月十一日因陳憲樟與黃秀英發生嚴重爭吵，當日
    原告與黃秀英等家人乃邀同被告至訴外人陳麗娟家中商談上開七十萬元借款應如
    何返還，被告當場同意代弟弟陳憲樟承擔債務，並書立「借據」一紙，為此依消
    費借貸之法律關係，請求被告給付借款七十萬元，及自支付命令送達之翌日起至
    清償日止，按年息百分之五計算之利息等情；被告則以否認伊弟陳憲樟曾向妻子
    黃秀英或原告借款，亦否認兩造間有借款債務存在等語置辯。
二、本件原告主張被告之弟陳憲樟與原告之姊黃秀英為夫妻，陳憲樟與黃秀英婚姻關
    係存續中曾購買房地一棟，登記陳憲樟之母王寶貴名下，八十八年三月十一日因
    陳憲樟與黃秀英發生嚴重爭吵，當日原告與黃秀英等家人乃邀同被告至訴外人陳
    麗娟家中商討，兩造乃書立「借據」一紙，載明：因陳憲樟向妻方借款七十萬元
    ，被告身為哥哥願代為給付之事實，業經證人陳麗娟到場結證屬實，且為兩造所
    不爭，自堪信原告主張此部分事實為真正。
三、原告另主張上開「借據」內所指「陳憲樟向妻方借款七十萬元」，係因被告之弟
    陳憲樟為購買前述房地，而委請黃秀英向黃秀英母親黃洪錦雀借款，因黃洪錦雀
    無餘款可借予陳憲樟，乃由原告借款予陳憲樟等語，惟為被告所否認。經查：
（一）證人即黃秀英到庭證稱：因渠先生陳憲樟有跳票紀錄，無法向人借錢，乃叫渠
      向娘家借錢，錢是母親（黃洪錦雀）叫渠弟弟（即原告）匯款到渠帳戶內，因
      渠向母親說，渠先生看到一幢房子，渠等夫妻要共同購買，因為沒有錢，所以
      才向渠母親借。房子頭期款共約五十萬元，連同傢俱共七、八十萬元，都是向
      渠母親借來的等語（見本院八十九年四月六日、八十九年一月三十一日言詞辯
      論筆錄）。查本件七十萬元款項雖係證人黃秀英出面向渠母親黃洪錦雀借款，
      然證人黃秀英於借款時既表明係陳憲樟欲購買房屋之用，而實際上陳憲樟所購
      買之房屋亦登記在陳憲樟母親王寶貴名下，堪認系爭借款應係陳憲樟為購買房
      屋而透過其妻黃秀英向娘家借款，用以支付購買房屋之頭期款及購買傢俱，至
      於證人黃秀英證稱借款時說是夫妻共同購買等語，衡情應係恐娘家人知悉是陳
      憲樟要借款會遭拒絕之故。再者，實際上系爭七十萬元款項既由原告匯給黃秀
      英，而黃秀英與原告為姊弟關係，證人黃秀英亦明知系爭七十萬元款項是由原
      告匯款給證人黃秀英，應認本件款項實際上之借款人為原告。原告主張因黃洪
      錦雀無餘款可供借貸，乃由原告借款予陳憲樟等情，應堪採信。
（二）至於證人即被告之弟陳憲樟雖到庭證稱：系爭借款是黃秀英母親匯給黃秀英，
      渠沒有向黃秀英母親借款，當初買房子是以渠母親王寶貴之名義，亦登記在王
      寶貴名下，頭期款是渠母親及被告出資五十萬元，房屋貸款是渠繳納，黃秀英
      沒有出錢，當時黃秀英告訴渠，她媽媽會借錢給渠買房子，但事實上黃秀英沒
      有出任何錢買房子，八十八年三月十一日晚上渠與黃秀英嚴重爭吵，當時被告
      有在場，後來黃秀英、乙○○及其舅媽一群人都到了陳麗娟家中，渠沒有過去
      ，故簽立「借據」當時渠不在場云云（見本院八十九年一月三十一日言詞辯論
      筆錄），惟被告則陳稱伊事先不清楚有此七十萬元之借款，陳憲樟從來沒有告
      訴伊，伊不知詳細借款情形等語，被告既從未提及曾與伊母親王寶貴共同出資
      五十萬元購買房屋，證人陳憲樟所言房屋之頭期款五十萬元由渠母親與被告共
      同出資云云，已有可疑？再者，證人陳憲樟既供承其妻黃秀英確向娘家人借款
      ，然稱黃秀英沒有出任何錢買房子，則黃秀英向娘家所借款項究用於何用途？
      亦未據證人陳憲樟說明，況房屋之貸款既均由證人陳憲樟繳納，證人陳憲樟亦
      未提及係渠母親王寶貴向渠借款購買房屋，堪認該房屋應係陳憲樟所購買，僅
      係借用渠母親王寶貴名義登記而已，證人陳憲樟否認透過其妻黃秀英向原告借
      款，即無可採。
（三）又依兩造所簽立之「借據」，其內明確記載：「茲因陳憲樟吾弟向妻方借款柒
      拾萬元無法給付，我（甲○○）身為哥哥願代為給付」，另證人即上開「借據
      」見證人陳麗娟亦證稱：被告簽立「借據」是在渠家簽立，八十八年三月十一
      日簽「借據」情形是因黃秀英在奇美醫院驗傷，被告甲○○是自行前去渠家：
      ：黃秀英及她母親告訴被告陳憲樟叫黃秀英去她娘家借七十萬元買房子，黃秀
      英要求陳憲樟要清償，是被告自己覺得理虧，故主動願意代償系爭借款，該借
      據是渠丈夫王連進所寫的等語（見本院八十九年一月三十一日言詞辯論筆錄）
      ，另參以該紙「借據」上係由原告在債權人欄下簽名，有該紙「借據」在卷可
      稽。足證被告於書立「借據」當時已知悉其弟陳憲樟曾向原告借款七十萬元而
      仍自願承擔陳憲樟系爭借款債務，且被告自承簽立「借據」當時沒有人脅迫須
      簽下該紙「借據」，如被告認為無法確知其弟陳憲樟究有無向原告借款，自可
      拒絕簽立該紙「借據」。再者，被告如認書立「借據」當時係出於誤信黃秀英
      所言，亦可於事後立刻向其弟陳憲樟查證後，再撤銷錯誤之意思表示，況證人
      即被告之弟陳憲樟亦證稱：簽「借據」當時渠不在場，後來被告對渠說有簽了
      一張「借據」，是陳麗娟之丈夫寫好叫渠哥哥簽的等語（見同上筆錄），堪認
      被告確於事後已向其弟陳憲樟查證，乃竟放任時隔一年之久，均未有何撤銷之
      表示，被告辯稱係誤信黃秀英所言而簽立「借據」云云，要屬卸責之詞，自無
      可採。
四、按第三人與債權人訂立契約承擔債務人之債務者，其債務於契約成立時，移轉於
    該第三人，民法第三百條定有明文。查系爭七十萬元款項係被告之弟陳憲樟向原
    告所借，已詳如前述。被告於八十八年三月十一日與系爭借款債權人即原告訂立
    「借據」一紙，書明「茲因陳憲樟吾弟向妻方借款柒拾萬元無法給付，我（甲○
    ○）身為哥哥願代為給付」，為兩造所不爭，該契約雖名為「借據」，然其內容
    並非約定由被告向原告借款，自非屬兩造間另訂一新的消費借貸契約。依其內容
    所載係表明被告願承擔債務人陳憲樟對原告所負系爭借款債務，並由被告負清償
    借款義務之意，核該契約之性質應屬債務承擔契約，按依上開民法第三百條之規
    定，債務人陳憲樟之借款債務已於兩造訂立「借據」時移轉與被告，原告自得訴
    請債務承擔人即被告清償系爭借款。從而，原告依消費借貸及債務承擔之法律關
    係，請求被告給付七十萬元，及自支付命令送達之翌日即八十八年十月二十九日
    起至清償日止，按年息百分之五計算之利息，即屬有據，應予准許。
據上論結，本件原告之訴為有理由，依民事訴訟法第三百八十五條第一項前段、第七
十八條，判決如主文。
中      華      民      國    八十九    年      五      月     十八     日
                                臺灣臺南地方法院民事第三庭
~B法      官  鄭  彩  鳳
右為正本係照原本作成
如對本判決上訴，須於判決送達後廿日內向本院提出上訴狀
中      華      民      國    八十九    年      五      月     十八     日
~B法院書記官  王  冬  荷


司法院資訊處製作；財團法人民間司法改革基金會備份。
